【裁判字號】    92,判,13
【裁判日期】    920109
【裁判案由】    綜合所得稅
【裁判全文】
最  高  行  政  法  院  判  決                      九十二年度判字第一三號
    上  訴  人  財政部高雄市國稅局
    代  表  人  乙○○
    被 上訴 人  甲○○
右當事人間因綜合所得稅事件，上訴人對於中華民國九十年十月三十一日高雄高等行
政法院九十年度簡字第三八六三號判決，提起上訴。本院判決如左：
    主  文
原判決廢棄，發回高雄高等行政法院。
    理  由
本件上訴人主張：一、按「納稅義務人之配偶，及合於第十七條規定得申報減除扶養
親屬免稅額之受扶養親屬，有前條各類所得者，應由納稅義務人合併報繳。」所得稅
法第十五條定有明文，條文內之「應由」，係法律之強行規定，強制納稅義務人應履
行此合併申報之義務，否則構成稅法上所規定應作為而不作為之違法責任。本件被上
訴人與其配偶分居於臺灣、美國二地，然未離婚，於辦理八十七年度綜合所得稅結算
申報時，夫妻分別申報，且申報書內配偶一欄互不填載，具見其係故意規避累進稅負
，而有法律上規定應作為而不作為之違法作為，自已構成違法責任，鈞院著有六十四
年判字第七二七號判例可資參照。上訴人根據調查發現之資料，依所得稅法第一百十
條第一項之規定發單補徵，自非無據。本件涉及之法律見解具有原則性，上訴人依所
得稅法第十五條第一項及第一百十條第一項、財政部部（59）台財稅第二○八五五號
令及鈞院六十四年判字第七二七號判例、八十六年度判字第一四八六號判決意旨，按
所漏稅額新臺幣（以下同）五、六六六元處一倍罰鍰五、六○○元（計至百元止），
亦無違誤。請依行政訴訟法第二百三十五條同意上訴人之上訴。二、次按「納稅義務
人已依本法規定辦理結算申報，但對依本法規定應申報課稅之所得額有漏報或短報情
事者，處以所漏稅額兩倍以下之罰鍰。」為所得稅法第一百十條第一項所明定。而「
夫妻分開申報而未於申報書寫明配偶關係，致稽徵機關無法歸戶其所得合併課稅者，
應依所得稅法第一百十條第一項歸戶補稅送罰。其漏稅額計算，應以夫妻合併課徵計
算之應納稅額，減除夫妻分開申報各自計算之應納稅額之和後之差額認定。至於夫妻
分居而無法合併申報者，仍應依照本部（59）台財稅第二○八五五號令規定，分別據
實於申報書內載明夫妻關係，俾稽徵機關據以通報歸戶課稅，即可免罰。其未於申報
書載明配偶關係者，仍應依前述規定補稅送罰。」又經財政部六十九年四月三十日台
財稅第三三四四九號函明釋在案。三、查本件被上訴人辦理本（八十七）年度綜合所
得稅結算申報時，除漏報其本人利息所得二、九二三元外，另未將其配偶段英之所得
四八○、○九九元合併申報，並各以單身身分填寫兩份申報書分別辦理申報，申報書
內配偶欄互不填載，且一般扣除額均選擇單身標準扣除額，兩者合計較合併申報之標
準扣除額為高，自有違反所得稅法第十五條及第七十一條之規定，原處分依所得稅法
第一百十條第一項規定，按所漏稅額五、六六六元處一倍罰鍰五、六○○元（計至百
元止），揆諸首揭規定，並無違誤。又漏稅額計算，係以夫妻合併課徵計算之應納稅
額，減除夫妻分開申報各自計算之應納稅額之和後之差額認定，以本件言，其逃漏稅
之產生係源自於被上訴人重複扣除女兒段仁美免稅額七二、○○○元及一般扣除額二
一、○○○元（合併申報扣除額六五、○○○元，被上訴人及其配偶以單身身分各列
報四三、○○○元，43、000元×2─65、000元=21、000元 ）所致【計算式：合併課
徵計算之應納稅額10、501元─（甲○○自行申報應納稅額3、360元+段英自行申報應
納稅額1、386元+段英自行申報應退稅額89元）=5、666】。雖被上訴人，於復查時主
張其因與配偶段英分居，無法得知段英之所得，且諳法令規定，以致本年度綜合所得
稅結算申報時，未註明夫妻分居，懇請體諒免予追究罰鍰處分等語。然查人民有依法
律誠實納稅之義務，對於夫妻分居關係不僅須有分居之客觀事實，並須有拒絕同居之
主觀情事，非一紙戶籍資料之記載所能判明。又對於夫妻關係納稅義務人本負有揭露
之義務，夫妻分居而無法合併申報者，仍應分別據實於申報書內載明夫妻關係，俾稽
徵機關據以通報歸戶課稅，始可免罰。本案被上訴人能於申報書載明配偶關係而未予
載明，實已因怠於作為義務致生漏稅之結果，自應依所得稅法第一百十條第一項補稅
送罰，較資適法，是原處分罰鍰於認事用法均無違誤，原審判決訴願決定及原處分（
復查決定含原核定處分）關於原告（即被上訴人）未將其配偶段英之利息肆拾捌萬零
玖拾玖元合併申報而按其漏稅額處一倍罰鍰部分均撤銷，應有未洽。請求判決原判決
廢棄，並駁回被上訴人在原審之訴。
原判決以：被上訴人與其配偶段英二人分居於台灣、美國二地，然未離婚。被上訴人
八十七年度綜合所得稅結算申報，以單身身分填寫申報書辦理申報，疏未於申報書內
載明與配偶段英仍存有夫妻關係，係申報方式違反所得稅法第十五條第一項之規定。
惟所得稅法第十五條第一項關於夫妻應合併申報所得稅之規定，乃以減少申報及稽徵
件數，節省徵納雙方勞費為目的（參照司法院釋字第三一八號解釋理由書）。茲查被
上訴人之配偶段英早於八十四年七月一日即已出境未在國內居住，此有戶籍謄本附於
原處分卷內可稽，夫妻二人分居日久，又分別住居於台灣、美國二地，衡諸常情，被
上訴人實難以知悉其配偶於系爭課稅年度在中華民國境內之所得狀況，況且該筆漏報
之銀行存款利息所得亦由其配偶之父管領支用，並代為申報綜合所得稅，從而被上訴
人未將該筆利息所得於系爭課稅年度中合併申報所得稅，乃屬人情之常。倘稅捐稽徵
機關於核課稅捐之際，未詳查被上訴人與其配偶分居之實情，一味苛求被上訴人對其
分居配偶之所得狀況尚須合併申報，並逕以被上訴人違反此一行政作業上之便宜規定
，遽認被上訴人之申報行為係為規避累進稅負，而以同法第一百十條第一項規定歸戶
補稅送罰，殊有欠公允。是本件上訴人所舉財政部六十九年台財稅第三三四四九號及
五十九年台財稅第二○八五五函釋，既許分居兩地之夫妻分別申報，自不能僅因納稅
義務人未於申報書上記載配偶關係者，即依所得稅法第一百十條規定論罰。蓋納稅義
務人就其夫妻所得分別申報所得稅，縱未於所得稅申報書據實載明配偶關係者，致稽
徵機關無法據以通報歸戶課稅，除納稅義務人係藉此不正當方法以逃漏所得稅之累進
稅負，仍應依所得稅法第一百十條第一項規定處罰外，充其量亦僅是申報違反所得稅
法第十五條第一項規定之方式而已，惟依現行之所得稅法，尚無明文就納稅義務人未
據實填具與配偶關係者即應科予行為罰之規定，是上訴人援引財政部上揭函釋，將所
得稅法第一百十條第一項擴張解釋，在未能舉證證明被上訴人顯有以不法方法逃漏所
得稅之累進稅負情況下，逕認被上訴人上開行為，應依該條項補稅送罰，核與所得稅
法規定即有不符。是原審法院認為財政部上揭函釋就應補稅送罰部分容有可議，應不
予適用。從而被上訴人指摘原處分就其未將其配偶段英之利息四八○、○九九元合併
申報而按其漏稅額處一倍罰鍰部分違法不當，應認為有理由。爰判決將關於被上訴人
未將其配偶段英之利息四八○、○九九元合併申報而按其漏稅額處一倍罰鍰部分均撤
銷，固非無見。
本院查：（一）、本件上訴人以被上訴人夫妻分別申報綜合所得稅，而於申報書之配
偶欄不記載配偶，致稽徵機關無法歸戶其所得合併課稅，應已該當於所得稅法第一百
十條第一項規定之漏報、短報之處罰構成要件，而原判決認為不該當該處罰構成要件
，且本件涉及財政部六十九年四月三十日台財稅第三三四四九號函釋是否適法問題、
所涉及之法律見解，有統一之必要，應許可上訴。（二）、本件被上訴人申請復查請
求免追究違章案罰鍰新台幣五、六○○元之處分，其訴願亦請求免予追究罰鍰，其提
起行政訴訟聲明請求撤銷訴願決定及原處分罰鍰五、六○○元，亦係就原處分之罰鍰
五、六○○元全部聲明不服，而原判決主文諭知：「訴願決定及原處分（復查決定含
原核定處分）關於原告（即被上訴人）未將其配偶段英之利息新臺幣肆拾捌萬零玖拾
玖元合併申報而按其漏稅額處一倍罰鍰部分均撤銷。訴訟費用由被告負擔。」，似有
將本件罰鍰之處分，與被上訴人未申請復查之補稅核定混淆，而誤植之嫌。且漏報所
得額與漏稅額有別，漏報所得之金額如有增減，將影響漏稅額之計算，進而影響所處
罰鍰之金額，原判決未詳審究，即逕行將原處分處漏稅額壹倍之罰鍰予以分割，而為
一部裁判，未就被上訴人在原審之訴為全部裁判，容有未洽。（三）、按「納稅義務
人之配偶，及合於第十七條規定得申報減除扶養親屬免稅額之受扶養親屬，有前條各
類所得者，應由納稅義務人合併報繳。」；「納稅義務人已依本法規定辦理結算申報
，但對依本法規定應申報課稅之所得額有漏報或短報情事者，處以所漏稅額兩倍以下
之罰鍰。」為行為時所得稅法第十五條及第一百十條第一項所明定。本件被上訴人及
其配偶段英分別以單身身分申報綜合所得稅，均未於配偶欄記載其配偶，但扶養親屬
欄卻均記載彼等之女段仁美，致稽徵機關無法歸戶其所得合併課稅，已具體造成漏稅
之結果，有彼等之八十七年度綜合所得稅結算申報書影本、夫妻分開申報漏稅計算表
及戶籍資料附於原處分卷可按，財政部五十九年台財稅第二○八五五號及六十九年台
財稅第三三四四九號函釋旨在闡述所得稅法第十五條之合併申報義務及漏稅額之計算
方法，與所得稅法之規定並不衝突，未可摒棄不用，原審未詳予審究卷證資料，即認
被上訴人之行為僅係未據實填具與配偶關係而已，亦有未洽。（四）、綜上所述，上
訴意旨指摘原判決違背法令，求予廢棄，非無理由，自應將原判決廢棄，發回原審法
院。
據上論結，本件上訴為有理由，依行政訴訟法第二百三十六條、第二百五十六條第一
項、第二百六十條第一項，判決如主文。
中    華    民    國    九十二      年      一        月      九        日
                    最 高 行 政 法 院  第 三 庭
                                審 判 長 法  官      葉  振  權
                                         法  官      林  茂  權
                                         法  官      吳  錦  龍
                                         法  官      劉  鑫  楨
                                         法  官      吳  明  鴻
右  正  本  證  明  與  原  本  無  異
                                         法院書記官  陳  盛  信
中    華    民    國    九十二      年      一        月      九        日


司法院資訊處製作；財團法人民間司法改革基金會備份。
